臺灣臺北地方法院民事判決　　　　　　　　96年度訴字第83號
原　　　告　乙○○○
　　　　　　己○○
　　　　　　壬○○
　　　　　　子○○
　　　　　　癸○○
　　　　　　寅○○
　　　　　　丑○○
　　　　　　辛○○
　　　　　　丁○○
　　　　　　丙○○
　　　　　　卯○○
　　　　　　戊○○
　　　　　　辰○○○
　　　　　　庚○○
　　　　　　甲○○○
共　　　同　游開雄律師
訴訟代理人
被　　　告　巳○○
上列當事人間請求拆屋還地等事件，本院於民國96年4月9日言詞
辯論終結，判決如下：
    主  文
被告應將坐落台北市○○區○○段三小段三二二之二地號土地上
、如附件複丈成果圖Ｂ部分所示地上物拆除，並將該地上物占用
基地返還原告及其他全體共有人。
被告應自民國九十年十二月一日起至返還前項土地之日止，按月
各給付原告如附表欄所示金額。
原告其餘之訴駁回。
訴訟費用由被告負擔十分之九，餘由原告各按附表欄所示比例
負擔。
    事實及理由
一原告起訴主張：
  (一)坐落台北市○○區○○段三小段322之2地號土地（下稱系爭
    土地）為原告與其他地主所共有，共有人間並定有分管契約
    ，約定該土地由原告共同享有排他專用權限。原告原將部分
    系爭土地出租予被告建屋使用，並於民國87年間訴請鈞院准
    將被告承租土地（即如附件複丈成果圖Ａ部分房屋之基地，
    面積43平方公尺）之租金，自89年11月1 日起調整為每月新
    臺幣（下同）8,246 元在案。嗣原告發現被告除所承租土地
    外，另無權占用部分系爭土地，並搭蓋地上物作為檳榔攤使
    用（即如附件複丈成果圖所示Ｂ部分地上物，基地面積14平
    方公尺）。查被告並無使用該部分土地之合法權源，依民法
    第767 條規定，其自有權請求被告將前開地上物拆除後，將
    該地上物占用之基地返還予原告及其他共有人。
  (二)又無權占有他人之土地，可獲得相當於租金之利益，為社會
    通常之觀念，爰請求被告自原告提出調解聲請日回溯5 年，
    即自90年12月1日起至返還土地之日止，按月返還5,768元相
    當於租金之不當得利（49,680×10﹪÷12×14＝5,768） 。
  (三)聲明為：
    1.被告郭陵陽應將坐落台北市○○區○○段三小段322-2 地
      號如附件複丈成果圖所示Ｂ部分面積14平方公尺之地上物
      拆除，將所占用基地交還原告及其他全體共有人。
    2.被告應自90年12月1 日起至返還前項土地之日止，按月給
      付原告5,768元。
二被告則抗辯：
  (一)伊不知如附件複丈成果圖所示部分土地，在調整租金之訴訟
    中，未被算入承租之範圍，若伊確實占用原告所有土地，請
    法院依法判決。
  (二)系爭土地並非全屬原告所有，彼等所有之應有部分詳如附表
    依所示，合計僅有23814/41580 ，縱伊占用系爭土地受有不
    當得利，原告亦無權請求伊返還全部利益。又系爭土地之租
    金，係以申報地價年息百分之4.5 計算，原告請求伊返還不
    當得利，亦應以此標準計付方屬合理。
  (三)聲明為：原告之訴駁回。
三兩造不爭執之事實：
  1.原告為系爭土地部分共有人，應有部分詳如附表應有部分欄
    所載。
  2.被告前向原告租用部分系爭土地（位置詳如附件複丈成果圖
    Ａ部分所示，面積43平方公尺），並在其上建有門牌號碼為
    台北市○○路82號房屋（下稱系爭82號房屋）作為小吃店使
    用。原告於87年間訴請本院調整租金，本院於91年間作成87
    年度訴字第4505號判決，將該部分土地之租金，自89年11月
    1 日起調整為每月8,246元。
  3.坐落附件複丈成果圖所示Ｂ部分土地上之地上物為被告所有
    ，現由被告占有使用。
四得心證之理由：
  (一)原告請求拆屋還地部分：
    1.被告坦承系坐落附件複丈成果圖所示Ｂ部分土地上之地上
      物為伊所有，現由伊占有使用（本院96年3月2日勘驗筆錄
      參照），伊對該地上物自有事實上處分權。再者，前開地
      上物與被告所有之系爭82號房屋相鄰，使用共同壁，惟二
      者各有獨立出入口，且各具有構造上、使用上之獨立性等
      情，業經本院會同兩造及地政機關測量人員履勘現場查明
      ，製有勘驗筆錄及複丈成果圖附卷足憑。被告雖向原告承
      租附件複丈成果圖所示Ａ部分土地，惟該租賃範圍未及於
      複丈成果圖所示Ｂ部分土地，則前開地上物坐落其上，即
      屬無權占有。
    2.按所有人對於無權占有或侵奪其所有物者，得請求返還之
      。對於妨害其所有權者，得請求除去之。有妨害其所有權
      之虞者，得請求防止之；各共有人對於第三人，得就共有
      物之全部為本於所有權之請求。但回復共有物之請求，僅
      得為共有人全體之利益為之，民法第767條、第821條分別
      定有明文。原告為系爭土地部分共有人，應有部分詳如附
      表應有部分欄所載，有土地登記謄本在卷可稽。如附件複
      丈成果圖所示Ｂ部分地上物坐落於系爭土地上，屬無權占
      有，原告自得依前開法條規定，請求被告將該地上物拆除
      ，並將所占用基地返還予原告及其餘全體共有人。
  (二)原告請求返還不當得利部分：
    又按無法律上之原因而受利益，致他人受損害者，應返還其
    利益，依其利益之性質不能返還者，應償還其價額，民法第
    179條、第181條但書分別定有明文。經查：
    1.原告主張被告自90年12月1 日起無權占用附件複丈成果圖
      所示Ｂ部分土地，為被告所不爭，堪予信實，被告因此受
      有使用該土地之利益，致原告受有損害，該等利益依性質
      不能返還，原告自得請求伊返還相當於租金之價額。而與
      該土地毗鄰之附件複丈成果圖Ａ部分所示土地，自89年11
      月1日起迄今，每月租金為8,246元，原告及其餘共有人如
      將附件複丈成果圖Ｂ部分土地出租，所得租金收益應與前
      開租金相仿，基此計算，自90年12月1 日起至被告實際返
      還土地之日止，伊應按月返還之不當得利數額計為 2,688
      元（8,246÷43＝192，192×14＝2,688）。
    2.原告分別為系爭土地之共有人，渠等就被告應返還之金額
      中，依渠等個人之應有部分計算，所得受之金額詳如附表
      一欄所示。原告雖主張：系爭土地之共有人間，已約定
      就如附件複丈成果圖所示Ａ、Ｂ部分土地交予彼等分管，
      故彼等有權受領Ａ部分土地出租之全額租金，及全部Ｂ部
      分土地相當於租金之不當得利云云，惟其未能提出任何證
      據，證明系爭土地共有人間確實締有前述分管契約。至兩
      造間前引調整租金訴訟，雖亦係原告具名提起，然此僅能
      證明被告係向原告承租前述Ａ部分土地，而土地之出租人
      與所有人或具使用權人非必一致，蓋出租他人之物者所在
      多有，是以前述調整租金訴訟之判決，並不足以作為系爭
      土地共有人間確實締有分管契約之證明，原告主張渠等有
      權受領全部被告應返還之相當於租金之不當得利云云，難
      認有據，並不足採。
  (三)綜上所述，被告所有如附件複丈成果圖Ｂ部分所示之地上物
    ，無權占用系爭土地，原告依民法第767條、821條規定，請
    求被告將該地上物拆除後，將該地上物坐落之土地返還予全
    體共有人，為有理由，應予准許。又被告所有之前開地上物
    自90年12月1 日迄今，無法律上原因坐落於系爭土地上，被
    告因此受有使用該土地之利益，致原告受有損害，原告依民
    法第179條、第181條但書規定，請求被告給付如附表欄所
    示金額，亦屬有據；逾此數額所為之請求，則無理由，應予
    駁回。
  (四)本案事證已臻明確，兩造其餘主張及舉證，核與判決結果無
    影響，爰不再一一論列，附此敘明。
五訴訟費用負擔之依據：民事訴訟法第79條、第85條第1項。
中　　華　　民　　國　　96　　年　　4 　　月　　23　　日
                  民事第六庭    法　官　陳婷玉
以上正本係照原本作成
如對本判決上訴，須於判決送達後二十日之不變期間內，向本院
提出上訴狀。
中　　華　　民　　國　　96　　年　　4 　　月　　23　　日
                                書記官　詹雪娥
